【裁判字號】    97,婚,82
【裁判日期】    970826
【裁判案由】    確認婚姻無效
【裁判全文】
臺灣臺南地方法院民事判決                97年度婚字第82號
原      告  乙○○
訴訟代理人  湯寶凝律師
被      告  甲○○KITTI.
上列當事人間請求確認婚姻無效事件，本院於民國97年8月12日
言詞辯論終結，判決如下：
  主      文
確認原告與被告間之婚姻無效。
訴訟費用新臺幣參仟肆佰柒拾伍元由被告負擔。
  事實及理由
甲、程序方面：
一、本件被告經合法通知，未於言詞辯論期日到場，核無民事訴
    訟法第386條所列各款情形，爰依原告之聲請， 由其一造辯
    論而為判決。
二、按確認法律關係之訴，非原告有即受確認判決之法律上利益
    者，不得提起之，確認證書真偽或為法律關係之基礎事實存
    否之訴，亦同。前項確認法律關係基礎事實存否之訴，以原
    告不能提起他訴訟者為限，民事訴訟法第247條第1項、第2
    項分別定有明文。本件兩造之婚姻是否無效，關係原告身分
    法上權利義務之存否，此項法律關係發生之基礎事實所生之
    不安狀態復得以確認判決除去，是以原告提起本件確認之訴
    ，應認有即受確認判決之法律上利益無誤，依上揭法律規定
    ，自得提起之。
三、次按結婚成立之要件，依各該當事人之本國法，涉外民事法
    律適用法第11條第1項定有明文。經查，本件被告為泰國人
    民，原告為臺灣地區人民，兩造於民國94年2月1日在泰國結
    婚，有原告所提出之戶籍謄本附卷可稽，是依上揭法律規定
    ，兩造之婚姻是否有效，自應依各該當事人之本國法併行適
    用後，方得認定。
乙、實體方面：
一、原告主張：
  (一)先位聲明部分：
  1.按婚姻成立之要件，依各該當事人之本國法，但結婚之方式
    依當事人一方之本國法，或依舉行地法者，亦為有效，涉外
    民事法律適用法第11條第1項定有明文。本件被告為泰國人
    ，自屬涉外民事法律關係。原告請求確認兩造間之婚姻關係
    無效，自應涉外民事法律適用法第11條定其準據法。則依上
    開規定，有關婚姻成立之要件，依我國法及泰國法均為有效
    。按泰國民事暨商事法第五冊親屬部第一項婚姻篇第1455條
    第1項規定：對締結婚姻表示同意，得以下列方式為之：(一)
    同意締結婚姻者於註冊婚姻時，在註冊名簿簽字。(二)同意締
    結婚姻者在一份載有婚姻當事人姓名之同意文件簽字。(三)倘
    有此需要，同意締結婚姻者得在至少兩位證人面前以口頭宣
    告。又同法第1458條亦明定：唯當男女當事人同意接納對方
    為夫妻時，婚姻方得締結，前述合意之表示並須在註冊官員
    面前公開宣告，以便註冊官員予以登錄。是以，泰國民法兼
    採法律登記婚主義及事實婚主義，以公簿登記或當事人合意
    為結婚之要件，惟不論我國或泰國之結婚要件，均需具備結
    婚之合意，倘無結婚之意思，而有心中保留或通謀虛偽意思
    表示之情形，自有婚姻無效之原因。
  2.按本件原告係於94年1月初於不知情之情形下，在其父之安
    排下，前往泰國旅遊。惟直至要回國前，原告方知此行之目
    的係為與一泰國人辦理結婚。原告雖百般不願，但礙於護照
    於對方手中，而又被恐嚇如不願意結婚也別想再回臺灣，且
    對方亦一再向原告保證二年後即會立刻與之辦理離婚之情形
    下，方無奈同意與被告結婚。則因原告係為使被告來台，並
    取得臺灣身分證，乃與被告基於通謀虛偽之意思完成結婚登
    記，兩造間僅係為達到婚姻以外之目的而虛偽結婚，足認兩
    造均欠缺締結婚姻之真意，故兩造以通謀虛偽之意思表示辦
    理結婚登記，兩造之婚姻自屬無效，為此請求判決確認兩造
    之婚姻無效。
  (二)備位聲明部分：
  1.按配偶之一方為中華民國國民者，其離婚之原因事實，應依
    中華民國法律，涉外民事法律適用法第14條定有明文。本件
    原告為中華民國國民，被告為泰國人民，則本件離婚事件，
    自應適用中華民國法律。
  2.又夫妻之一方以惡意遺棄他方在繼續狀態中，他方得向法院
    請求離婚，民法第1052條第1項第5款定有明文。被告與原告
    結婚後，除未曾給付原告任何生活費用外，於原告罹患全身
    性紅斑狼瘡，因病況起伏無力工作，生活陷入窘境後，仍對
    之不聞不問，自屬民法第1052條第1項第5款所謂以惡意遺棄
    他方。
  3.另夫妻之一方，有民法第1052條第1項以外之重大事由，難
    以維持婚姻者，夫妻之一方得請求離婚。但其事由應由夫妻
    之一方負責者，僅他方得請求離婚，同法條第2項定有明文
    。且婚姻係以夫妻之共同生活為目的，夫妻應互相協力保持
    共同生活之圓滿、安全及幸福。本件原告自與被告結婚後，
    僅於被告來台時，為其辦理通關手續時曾見過被告，之後被
    告即行蹤不明，而被告亦拒絕告知其去處，致兩造分居已逾
    2年。且原告於告知被告其因罹患紅斑性狼瘡後無工作能力
    ，急須被告簽署申請社會補助相關之文件後，卻仍避不見面
    ，對之不聞不問。足見兩造之間毫無夫妻情誼，更遑論共同
    生活而共築美滿幸福之家庭，依一般社會通常之概念，已足
    以破壞維持兩造婚姻之感情基礎，致夫妻無法共同生活。且
    上開事由亦難認應由夫妻之一方即原告負責，因之懇請鈞院
    如認兩造之婚姻未符合婚姻無效之要件，則判決准予原告與
    被告離婚。
二、被告未於言詞辯論期日到場，亦未提出書狀作何聲明或陳述
    。
三、得心證之理由：
  (一)原告主張之上情，業據其提出戶籍謄本、診斷證明書、重大
    傷病免自行部分負擔證明卡為證，且有本院依職權調閱之臺
    灣高等法院全國前案簡列表、兩造結婚登記書及附件、被告
    入出國日期及申請來臺相關資料可稽，依上開入出境資料顯
    示，被告於95年2月21日入境，人尚在國內，核與證人李進
    良證稱：「我是原告朋友，是朋友介紹的，已經認識四、五
    年了，原告兩三年前來我家住，他說他沒有地方住，我家還
    有我父母親，我們認識時，不知道他是否結婚，原告也沒有
    講，也沒有泰國人和她聯絡，我不曾聽他說過和泰國人結婚
    的事，原告多年前就出入醫院，無法工作，我不曾聽原告要
    結婚或成家的意思，我和原告每天都會見到面，確實沒有見
    過原告與外國人聯絡。那時原告剛來住我家，我幫原告找她
    的父母，原告只告訴我她父親要帶她外出，我以為是原告父
    親要帶原告回家，直到收到地檢署的傳票，我才知道原告是
    去泰國辦理結婚手續，我問她，既然結婚為何戶口仍設在我
    家，她沒回答，只說他會處理」等情相符（見本院97年8月
    12日言詞辯論筆錄），而被告經合法通知未到場，亦未提出
    書狀作何聲明或陳述，自堪信原告之主張為真實。
  (二)按表意人與相對人通謀而為虛偽意思表示者，其意思表示無
    效，我國民法第87條第1項前段定有明文。另按泰國民事暨
    商事法第5冊親屬部第1項婚姻篇第2章結婚要件第1455條第1
    項規定：對締結婚姻表示同意，得以下列方式為之：1. 同
    意締結婚姻者於註冊婚姻時，在註冊名簿簽字；2.同意締結
    婚姻者在一份載有婚姻當事人姓名之同意文件簽字；3.倘有
    此需要，同意締結婚姻者得在至少兩位證人面前以口頭宣告
    ；同法第1458條亦明定：唯當男女當事人同意接納對方為夫
    妻時，婚姻方得締結，前述合意之表示並須在註冊官員面前
    公開宣告，以便註冊官員予以登錄。是以，不論我國或泰國
    ，結婚均須具備結婚之合意，倘無結婚之意思，而有心中保
    留或通謀虛偽意思表示之情形，自即屬有婚姻無效之原因。
  (三)綜上，本件兩造間締結之婚姻，既均無結婚之真意，依首開
    法律見解之說明，其所締結之婚姻即屬自始無效。是以，原
    告訴請確認兩造間婚姻無效，為有理由，應予准許。
  (四)又原告先位之訴既有理由，本院即毋庸審理備位之訴，附此
    說明。
  (五)又本件訴訟費用為第一審裁判費新臺幣（下同）3,000元、
    登報費475元，合計3,475元，爰命由敗訴之被告負擔。
丙、結論：本件原告之訴為有理由，依民事訴訟法第385條第1項
    前段、第78條、第87條第1項，判決如主文。
中    華    民    國    97    年    8     月    26    日
                      家事法庭    法  官  郭貞秀
以上正本係照原本作成
如對本判決上訴，須於判決送達後20日內向本院提出上訴狀
中    華    民    國    97    年    8     月    26    日
                                  書記官  鄭隆慶


司法院資訊處製作；財團法人民間司法改革基金會備份。
